臺灣高等法院臺南分院刑事判決　　　　 95年度上易字第714號
上　訴　人
即　被　告　甲○○
上列上訴人因侵占案件，不服臺灣嘉義地方法院95年度易字第
490號中華民國95年11月21日第一審判決（起訴案號：臺灣嘉義
地方法院檢察署95度偵字第5415號），提起上訴，本院判決如下
：
    主  文
上訴駁回。
    事  實
一、甲○○曾因傷害案件，經法院判處有期徒刑3月確定，於民
    國（下同）92年2月13日執行完畢，猶不知警惕。
二、甲○○明知其擔任負責人之百易達實業有限公司（下稱百易
    達公司），於93年 5月18日向中租迪和股份有限公司（下稱
    中租公司）以動產擔保交易法之附條件買賣方式購買油壓折
    床（規格 TW－一五○三二NCS/N：三三九二）及搖臂式油壓
    剪床（規格： TW－三一○六五NCS/N：○一一三）各一臺，
    總金額為新臺幣（下同） 351萬4800元，並以百易達公司為
    動產附條件買賣之債務人，甲○○為連帶保證人，約定自93
    年6月19日起迄96年5月19日止，每月一期，共分36期償還，
    且上開機器應存放在嘉義縣六腳鄉正義村161之2號，並約定
    於價款未付清前，上開機器所有權仍屬於中租公司所有，百
    易達公司不得擅自遷移、出賣、出質或為其他處分。其竟於
    上開機器之價款尚未清償完畢前，因經濟狀況不佳，於94年
    5 月間某日，意圖為自己不法之所有，先易持有為所有之意
    思，將上開機器予以侵占入己，而於向張秀玲借款二百萬元
    之同時，簽立質押轉讓設定書將上開機器設定質押予張秀玲
    ，並同時交付存放上開機器之廠房大門鑰匙一把，令張秀玲
    對上開機器處於得隨時占有之狀態，並同意若逾期無法清償
    債務，張秀玲即可自行將上開機器搬走抵償債務。嗣自95年
    1 月19日起，百易達公司即未再依約向中租公司清償嗣後各
    期款項，亦因逾約定期限仍無法清償上開積欠張秀玲之債務
    ，上開機器即於同年 2月19日遭張秀玲搬走抵償債務，而經
    中租公司與張秀玲聯繫後，始悉上情。
二、案經中租公司訴請臺灣嘉義地方法院檢察署檢察官偵查起訴
    。
    理  由
一、認定犯罪事實所憑之證據及理由
（一）被告甲○○坦承有向張秀玲借款及簽立質押轉讓設定書將
      上開機器設定質押予張秀玲，並同時交付存放上開機器之
      廠房大門鑰匙一把，嗣因逾期無法清償，上開機器即遭張
      秀玲搬走抵償債務等事實。
（二）證人張秀玲之證述與被告前述自白相符。
（三）並有上開質押轉讓設定書影本一紙、有附條件買賣契約書
      、經濟部工業局動產擔保交易（附條件買賣）登記證明書
      、百易達公司簽發用以支付上開機器價金之支票暨其退票
      理由單影本各一份附卷可考。
二、對於被告辯解本院之判斷
（一）被告辯解要旨
      被告矢口否認有侵占之犯行，辯稱：機器放置張秀玲處，
      是張秀玲提議，並非質押，伊知悉上開機器遭張秀玲搬走
      後，即聯絡張秀玲請求將上開機器搬回上開廠房，張秀玲
      亦同意而將機器搬回，惟因伊積欠地下錢莊債務，上開機
      器即又遭地下錢莊之人搬走不知去向，並非伊將上開機器
      變賣占為己有、並無侵占之故意，況且伊已給付大部分之
      價金，亦無侵占之必要云云。
（二）不採的理由
    1.被告之辯稱，核與證人張秀玲之證詞歧異（見原審卷26、
      32至33頁、他字卷19頁），足見其所辯，乃卸責之詞，並
      無足採。
    2.按所謂附條件買賣者，謂買受人先占有動產之標的物，約
      定至支付一部或全部價金，或完成特定條件時，始取得標
      的物所有權之交易，動產擔保交易法第26條定有明文，而
      因百易達公司並未支付上開機器之全數價款完畢，依法上
      開機器所有權仍歸告訴人中租公司所有，被告雖為買受人
      百易達公司之負責人，但衡情其僅為現實占有上開機器之
      人，其依法並無處分上開機器之權利至明。再按刑法侵占
      罪之「易持有為所有」，係指基於合法原因取得動產之占
      有，在占有持續中，就標的物訂立在民事關係會發生所有
      權變動之契約或為處分行為，如買賣、設立負擔、消費、
      贈與等。又侵占罪係即成犯，凡對自己持有之他人所有物
      ，有變易持有為所有之意思時，即應構成犯罪，縱事後將
      侵占之物設法歸還，亦無解於罪名之成立，最高法院43年
      台上字第675號亦著有判例可資參照。被告於未繳清全部
      價款，上開機器之所有權仍屬告訴人所有之際，即將上開
      機器質押轉讓予張秀玲，並交付存放上開機器之廠房大門
      鑰匙，任張秀玲將上開機器搬走抵償債務，被告就其持有
      之上開機器，顯有變易為所有而予以侵占處分之意思，依
      前開說明，此時其侵占之行為即已完成。至被告辯稱嗣後
      又請求張秀玲將上開機器搬回，搬回後復遭地下錢莊之人
      搬走抵債云云，縱使屬實（其不可採已如前述），亦與被
      告上開侵占行為之成立不生影響，是被告上開所辯，均不
      足採。
三、論罪科刑之理由
（一）核被告所為，係犯刑法第335條第1項之侵占罪。
（二）被告曾犯傷害罪，經法院判處有期徒刑3月確定，於92年2
      月13日執行完畢，有臺灣高等法院被告前案紀錄表乙紙附
      卷可稽，茲於五年以內再故意犯本件有期徒刑以上之罪，
      不論依修正前之刑法第47條，或修正後之刑法第47條第1
      項之規定，均構成累犯，對被告而言並無有利或不利之情
      形，應逕依修正前之刑法第47條，論以累犯，並加重其刑
      。
（三）原審依上開事證，適用前述法律，並爰審酌被告侵占之動
      機、目的、手段、犯後否認犯行之態度、告訴人因本案所
      受之損失、被告尚未與告訴人和解等一切情狀，量處被告
      有期徒刑 7月。經核認事用法均無不合，量刑亦屬妥當，
      上訴人上訴否認犯罪，為無理由，其上訴應予駁回。
四、被告經合法傳喚無正當理由不到庭，爰不待其陳述，逕行判
    決。
五、適用法律刑事訴訟法第368條、第371條。
本案經檢察官吳忠賢到庭執行職務。
中　　華　　民　　國　　96　　年　　6 　　月　　13　　日
                  刑事第三庭    審判長法　官  陳義仲
                                      法　官  宋明蒼
                                      法　官  蔡勝雄
以上正本證明與原本無異。
不得上訴。
　　　　　　　　　　　　　　　　　　　書記官  汪姿秀
中　　華　　民　　國　　96　　年　　6 　　月　　14　　日
附錄本案論罪科刑法條：
中華民國刑法第335條第1項
（普通侵占罪）
意圖為自己或第三人不法之所有，而侵占自己持有他人之物者，
處 5 年以下有期徒刑、拘役或科或併科 1 千元以下罰金。
